【裁判字號】    92,裁,418
【裁判日期】    920403
【裁判案由】    聲請停止執行
【裁判全文】
最  高  行  政  法  院  裁  定                    九十二年度裁字第四一八號
    抗  告  人  壬○○
                辛○○
                己○○
                戊○○
                丁○○
                庚○○
                乙○○○
                丙○○
    代  表  人  甲○○
右抗告人因與相對人財政部臺北市國稅局間聲請停止執行事件，對於中華民國九十一
年十二月十九日臺北高等行政法院九十一年度停字第一二二號裁定提起抗告，本院裁
定如左︰
    主  文
抗告駁回。
抗告訴訟費用由抗告人負擔。
    理  由
一、按抗告法院認抗告為不合法或無理由者，應為駁回抗告之裁定，行政訴訟法第二
    百七十二條準用民事訴訟法第四百九十二條第一項定有明文。次按行政機關之處
    分或決定，在依法撤銷或變更前，具有執行力，原則上不因提起訴願或行政訴訟
    而停止執行，必須於行政訴訟繫屬中或於行政訴訟起訴前，原處分之執行，將發
    生難於回復之損害，且有急迫情事者，當事人始得聲請行政法院裁定停止執行，
    但原告之訴在法律上顯無理由者，不得為之。行政訴訟法第一百十六條第一項、
    第二項、第三項前段規定甚明。如原處分已經確定，無從訴請撤銷，即無依上開
    規定聲請行政法院裁定停止執行之餘地。又原處分既已確定，無從訴請撤銷，自
    不得以其合法性顯有疑義，依訴願法第九十三條第三項、第二項聲請行政法院裁
    定停止執行。
二、本件抗告人於原審聲請意旨略以：抗告人為被繼承人鄭坤山之共同繼承人，抗告
    人等於民國八十八年四月一日因被繼承人鄭坤山死亡而繼承其全部遺產。然就抗
    告人所繼承之土地部分，因屬農業用地並供作農業使用，依遺產及贈與稅法第十
    七條第一項第六款之規定，自應將所繼承之農業土地部分由遺產總額中扣除並免
    徵遺產稅；上開繼承土地早已於八十八年十二月一日經相對人確認為免徵遺產稅
    之項目後，核發遺產稅免稅證明書。詎料，抗告人竟於九十年八月間接獲相對人
    遺產稅更正核定通知書及八十八年度遺產稅繳納通知書，命抗告人限期繳納遺產
    稅新台幣（下同）六十七萬七千三百八十元，經抗告人向相對人表示不服，均未
    獲回應，抗告人乃依法提起行政救濟。抗告人雖未使用聲請復查之名稱，但已具
    有不服原核定而請求救濟之實質內容，抗告人既已提出「申請書」或「訴願書」
    ，申請免徵土地增值稅，然核其真意係申請復查，相對人自應依復查程序而為決
    定，要難謂抗告人未踐行復查程序。又「提起訴願因逾法定期間而為不受理決定
    時，原行政處分顯屬違法或不當者，原行政處分機關或其上級機關得依職權撤銷
    或變更之」；「違法行政處分於法定救濟期間經過後，原處分機關得依職權為全
    部或一部之撤銷」訴願法第八十條第一項、行政程序法第一百一十七條第一項均
    有明文。本件課稅處分雖已逾法定救濟期間，然相對人所為之課稅處分明顯違反
    遺產及贈與稅法及行政程序法之規定，相對人依法仍應依職權撤銷原處分始為適
    法。再國家課徵租稅之事項，應有法律或法律具體、明確授權之命令訂之，為憲
    法第十九條租稅法定之基本原則。是以相對人核定稅捐時，僅依臺灣臺北地方法
    院之函文為核定明顯違反「租稅法定主義」。又遺產中作農業使用之農業用地及
    其地上農作物，由其繼承人或受贈人承受者，扣除其土地及地上農作物價值之全
    數，應自遺產總額中扣除免徵遺產稅，遺產及贈與稅法第十七條第一項第六款著
    有明文。本件抗告人所繼承之系爭土地屬供作農業使用之農業用地，相對人自不
    得課徵遺產稅。且系爭土地已經相對人確認為免徵遺產稅並核發「免稅證明書」
    在案，足見相對人課稅處分明顯違法。且原處分違反「禁止恣意原則」、「行政
    自我拘束原則」、「信賴保護原則」等行政法之一般原則明顯違法，逕為執行將
    生難以回復之損害等語，申請停止執行。原裁定則以：經查相對人命抗告人繳納
    系爭更正後遺產稅之遺產稅繳款書之繳納期間係自九十年九月十一日起至九十年
    十一月十日止，並於同年八月十五日送達抗告人，依稅捐稽徵法第三十五條第一
    項第一款規定，抗告人申請復查應自繳納期間屆滿翌日即同年十一月十一日起算
    三十日內為之，惟抗告人遲至九十一年六月二十七日始以訴願書向相對人提起訴
    願之事實，為財政部九十一年九月十日台財訴字第○九一○○四○七○八訴願決
    定所認定，有該訴願決定書附卷可稽，並為抗告人所不爭執，自堪予認定。是縱
    認為抗告人以上開訴願書對相對人之命繳納遺產稅處分表示不服，係申請復查之
    意，其申請復查亦已逾法定期間，原處分已形式確定，揆諸首揭說明，尚不得依
    行政訴訟法第一百十六條第二項前段、第三項前段規，或以原處分之合法性顯有
    疑義，依訴願法第九十三條第三項、第二項聲請裁定停止執行。又原處分以金錢
    給付為內容，抗告人指如不停止本件原處分之執行，抗告人如無資力繳納，可能
    凍結抗告人之財產，對抗告人之身心有影響云云，不足以釋明本件原處分之執行
    ，如何將發生難於回復之損害，且有如何之急迫情事。因認抗告人聲請事由不符
    前揭聲請行政法院裁定停止之要件，自難准許停止執行，爰駁回抗告人之聲請。
三、抗告意旨略謂：原行政處分若係屬違法之行政處分，則無論上開處分是否業已確
    定，均得依法停止執行，否則無異鼓勵行政機關先依違法行政處分執行後，再由
    人民藉由行政救濟程序向行政機關請求賠償或救濟，如此不僅浪費訴訟資源，更
    非立法之本意。抗告人於提起行政訴訟時，行政法院自應先審就訴願機關疏未審
    酌抗告人停止違法行政處分之執行申請，與已停止執行之裁定，而非僅以法律所
    未附加之限制假原處分已形式確定為由，據以駁回停止執行之申請，請廢棄原裁
    定云云。然查本件原處分業已確定，有如前述。且原處分係以金錢給付為內容，
    抗告人訴稱如不停止本件原處分之執行，抗告人如無資力繳納，相對人可能凍結
    抗告人之財產，對抗告人之身心有影響云云，尚不足以釋明本件原處分之執行，
    將如何發生難於回復之損害，且有如何之急迫情事。原裁定因予駁回其聲請，本
    院經核於法並無不合。抗告意旨仍執前詞，指摘原裁定不當，難認有理由，應予
    駁回。
四、依行政訴訟法第二百七十二條、第一百零四條、民事訴訟法第四百九十二條第一
    項、第九十五條、第七十八條、第八十五條第一項前段，裁定如主文。
中    華    民    國    九十二      年      四        月      三        日
                    最 高 行 政 法 院  第 五 庭
                                審 判 長 法  官      徐  樹  海
                                         法  官      廖  宏  明
                                         法  官      鄭  淑  貞
                                         法  官      林  家  惠
                                         法  官      林  茂  權
右  正  本  證  明  與  原  本  無  異
                                         法院書記官  王  褔  瀛
中    華    民    國    九十二      年      四        月      三        日


司法院資訊處製作；財團法人民間司法改革基金會備份。
